【裁判字號】    90,訴,1133
【裁判日期】    900919
【裁判案由】    妨害自由
【裁判全文】
臺灣板橋地方法院刑事判決                          九十年度訴字第一一三三號
    公  訴  人  臺灣板橋地方法院檢察署檢察官
    被      告  丙○○
                乙○○
                丁○○
右列被告因妨害自由案件，經檢察官提起公訴（八十九年度偵字第六八一０號），本
院判決如左：
    主  文
丙○○、乙○○、丁○○均無罪。
    理  由
一、公訴意旨略以：被告丙○○與告訴人戊○○因合夥生意而生債務糾紛，告訴人戊○○積欠被告丙○○新臺幣（下同）八十萬元後，避不見面。嗣於民國八十八年
    十二月二十三日晚上，告訴人戊○○駕駛自用小客車在臺北市○○○路附近，被
    被告丙○○及其友人被告丁○○發現，被告丙○○即告知其父被告乙○○及數名
    不詳姓名、年籍男子，並尾隨戊○○所駕駛之自用小客車。迄同日晚上十一時許
    ，告訴人戊○○駕車在中山高速公路泰山收費站為被告丙○○、乙○○、丁○○
    等十餘人分乘三部車攔下，被告丙○○等人即將告訴人戊○○強押至臺北縣板橋
    市○○路、三民路口某清粥小吃店內，並恐嚇告訴人戊○○謂「如不簽讓渡書，
    即帶到山上活埋」等語，致告訴人戊○○心生畏懼，與被告丙○○簽訂買賣契約
    書，將其所駕之自用小客車以三十五萬元之價格，出售予被告丙○○抵債後，被
    告丙○○等人始讓其離去，足生危害於告訴人戊○○之生命安全，因認被告丙○○、乙○○、丁○○三人涉犯刑法第三百零二條第一項之妨害自由罪嫌及同法第
    三百零五條之恐嚇罪嫌云云。
二、按犯罪事實應依證據認定之，無證據不得推定其犯罪事實；又不能證明被告犯罪
    者，應諭知無罪之判決，刑事訴訟法第一百五十四條、第三百零一條第一項分別
    定有明文。又犯罪事實之認定，應憑真實之證據，倘證據是否真實尚欠明確，自
    難以擬制推測之方法，為其判斷之基礎；而認定犯罪事實之證據係指足以認定被
    告確有犯罪行為之積極證據而言，該項證據自須適合於被告犯罪事實之認定，始
    得採為斷罪資料，最高法院五十三年著有臺上字第六五六號、二十九年上字第三
    一０五號判例。且刑事訴訟上證明之資料，無論其為直接或間接證據，均須達於
    通常一般之人均不致有所懷疑，而得確信其為真實之程度，始得據為有罪之認定
    ，若其關於被告是否犯罪之證明未能達此程度，而有合理懷疑之存在，致使無從
    形成有罪之確信，根據「罪證有疑，利於被告」之證據法則，即不得遽為不利被
    告之認定，亦有最高法院七十六年度臺上字第四九八六號判例可稽。其以情況證
    據（即間接證據）斷罪時，尤須基於該證據在直接關係上所可證明之他項情況事
    實，本乎推理作用足以確證被告有罪，方為合法，不得徒憑主觀上之推想，將一
    般經驗上有利被告之其他合理情況逕予排除，此觀諸最高法院三十二年上字第六
    十七號判例意旨亦甚彰明。次按告訴人之告訴，係以使被告受刑事訴追為目的，
    是其陳述是否與事實相符，仍應調查其他證據以資審認，即藉由補強證據之存在
    ，以增強或擔保告訴人陳述之證明力（最高法院八十七年度臺上字第二一七六號
    判決可資參照）。
三、公訴意旨認被告丙○○、乙○○、丁○○涉犯前揭妨害自由及恐嚇罪嫌，無非以
    告訴人戊○○證述甚詳，核與證人甲○○證述之情節相符，並有汽車買賣契約書
    附卷可稽，被告三人夥同另數名男子，共同於高速公路上將被害人攔下，被害人
    焉有可能自願與其同行並簽買賣契約書予被告等人之理？所辯顯係卸責之詞，不
    足採信等情為其主要論據。
四、經查：
（一）訊據被告丙○○、乙○○、丁○○三人均堅詞否認有何前揭妨害自由及恐嚇之
      罪嫌，被告丙○○辯稱：戊○○積欠我八十萬元，我與丁○○於八十八年十二
      月二十三日晚上十一、十二時許，在臺北市○○○路附近發現他的車輛，我們
      在後面尾隨他，他發現後就駕車逃跑，他開到泰山收費站旁高速公路警察局內
      ，我向警察表示我們之間有債務糾紛，警察要我們私下解決，因為我沒有經驗
      ，就打電話給父親乙○○，問他如何處理，他開車趕過來，建議到派出所去，
      我們約戊○○一起到板橋分局埔乾派出所談，我開自己車子，丁○○坐在戊○○車上，抵達派出所門口他說有案在身不敢進去，於是我們就在隔壁清粥小吃
      店談，戊○○說沒錢還願把車子押給我們，隔天再拿錢來贖，我們擔心他反咬
      我們搶奪他車子，於是到文具店購買買賣合約書，請他在買賣契約書上簽名，
      他自願簽名，我們沒有說如不簽讓渡書，要帶到山上活埋的話，隔天戊○○就
      避不見面等語；被告乙○○辯稱：當天晚上兒子丙○○打電話給我，他說在臺
      北市遇到戊○○，問我如何處理，我就開車前往高速公路警察局第一分隊，我
      建議前往埔墘派出所處理，但抵達警局門口他卻反悔不進去，我們就在隔壁清
      粥小吃店談，他說隔天十點再行處理，先將車子讓渡給我們，我們當場簽買賣
      契約書，不料隔天他就去報案等語；被告丁○○辯稱：八十八年十二月二十三
      日是我生日，我與丙○○在臺北市吃飯後遇到戊○○，他看到我們就開車跑掉
      ，我們自後追到泰山收費站，高速公路警察局警員說這是私人糾紛不處理，於
      是丙○○就打電話給他父親，不久其父親乙○○前來，建議到海山分局埔乾派
      出所去談，我就坐戊○○之車子前往，但抵達門口他說剛關出來不願意進去，
      我們就到旁邊清粥小吃店談，我在騎樓等他們，我不知道他們有簽契約書，離
      開時候戊○○坐計程車離開，說會拿錢來還，我沒有講恐嚇的話等語。互核被
      告三人上開供述之情節均相符，尚無瑕疵可指，其等所述應堪採信。
（二）證人甲○○到庭證稱：我與戊○○是朋友關係，當天我與他各開一部車子從臺
      北要去桃園，我在後面跟著他，在高速公路發現約有三輛車子在追戊○○，要
      把他擠到路邊，他就開得很快，我繼續跟著他，後來看見他轉進泰山收費站旁
      之高速公路警察局，有三輛車子也跟著進去，我知道戊○○與人有生意上糾紛
      ，聽說合夥投資水上摩托車，曾為此事上過地檢署，我不願意涉入他們的糾紛
      ，於是就開車離開，十二月二十五日戊○○主動與我聯絡，說他的車子被押走
      ，且被逼簽下本票，他說對方人很多，約有十至二十人，後來被押到板橋簽下
      本票，我問他當天不是去警察局，他說因他有案底不敢去備案，但我認為為維
      護自己權利還是應該去報警，於是就帶他到國道公路警察局備案等語（見本院
      九十年八月八日訊問筆錄）。查告訴人於警訊中指稱有二輛汽車在後追趕（見
      偵查卷第八十六頁），衡諸行駛在高速公路之車輛眾多，究竟有多少車輛追趕
      被告，容有誤認之虞，證人證稱有三輛車輛在追告訴人云云，應有誤會。又證
      人甲○○僅看見有車輛追趕告訴人駕駛之自用小客車，並未進入泰山收費站旁
      之內政部警政署國道公路警察局第一警察隊（下稱國道公路警察局第一警察隊
      ），亦未隨同被告、告訴人前往臺北縣警察局海山分局埔墘派出所及臺北縣板
      橋市○○路、三民路口之清粥小吃店內，從而被告是否有妨害告訴人之行動自
      由及恐嚇告訴人等犯行，證人並未親眼目睹，尚難作為不利於被告認定之依據
      。至於證人聽聞告訴人說其車子被押走，被逼簽下本票云云，非證人本身親眼
      目睹，屬於「傳聞證據」，按傳聞證據係經由口頭方式由證人重覆聽來的供述
      證據，在性質上有不正確傳達之危險性，且告訴人如何被「押」及如何被「逼
      」，非但告訴人有誇大描述之虞，且無法經由證人到庭在本院面前宣誓後進行
      供述，以確認、驗證其陳述過程是否正確，亦無法給予對造當事人反對詢問之
      機會，故於證據方法上原則應予排除適用。從而公訴人認為證人甲○○之證述
      與告訴人相符，恐有誤會，據此認定被告有上開犯行，稍嫌速斷。
（三）被告丙○○與告訴人戊○○為舊識，雙方有債務糾紛，雖雙方對於債務形成原
      因，各執一詞，惟被告丙○○向告訴人催討其所積欠之八十萬元乙節，為告訴
      人於警訊中所自承（見偵查卷第六十八頁），且有被告丙○○寄發之存證信函
      在卷可憑。又臺灣板橋地方法院檢察署檢察官囑託臺灣臺北地方法院檢察署拘
      提戊○○（戊○○亦為同案被告，嗣獲不起訴處分），經警前往告訴人住處拘
      提，其母表示其已有多年沒回家，無法聯絡，此有臺灣臺北地方法院檢察署八
      十九年九月二十七日北檢銘孝八十九助一二０二號四一三八三號函在卷可稽，
      被告丙○○辯稱時常向告訴人催討其所積欠之八十萬元，惟告訴人均避不見面
      之情，尚有所據，堪以採信。故當被告丙○○、丁○○在臺北市○○○路發現
      告訴人，告訴人即駕車逃跑，被告認為機不可失在後追趕，雙方追至國道公路
      警察局第一分隊，警員以雙方爭執事項係民事債務糾紛要求被告與告訴人自行
      處理之情，亦為告訴人所自承，倘告訴人係遭被告等人以不法手段逼迫始駕車
      逃至國道公路警察局第一分隊，告訴人應會向警員指訴被告等人之犯行，惟警
      員當天並未受理告訴人之報案，足見告訴人為躲避被告之催討而逃跑。而被告
      丙○○於國道公路警察局第一警察隊內打電話予其父親乙○○，被告乙○○隨
      即前往該分隊，建議前往臺北縣警察局海山分局埔墘派出所處理，惟告訴人抵
      達派出所門口表示有案在身，不願進入派出所，雙方於是在派出所對面之清粥
      店內談判，為被告三人供明在卷。倘被告有意妨害被告之行動自由，逼迫其簽
      發買賣契約書，並出言恐嚇告訴人，豈會建議在臺北縣警察局海山分局埔墘派
      出所處理，嗣並選擇位於臺北縣板橋市○○路、三民路口人潮眾多地區，又在
      埔墘派出所對面，客人可隨時進出之清粥店內進行談判？堪認被告等人應無告
      訴人所指之犯行，告訴人前開指訴，實有違常理，尚有瑕疵可指，難以盡信。
      至於公訴人認為告訴人在高速公路遭被告攔下後，不可能自願與其同行並簽買
      賣契約書予被告之理云云，純屬推測之詞，尚難逕為不利於被告之認定。況且
      ，本院多次傳喚告訴人戊○○，均未到庭應訊，未能進一步陳述案情並提供相
      關證據以供本院調查，附此敘明。
五、綜上諸情參互以析，告訴人戊○○與被告丙○○素有債務糾紛，彼此間有利害關
    係，衡諸告訴人前有侵占、詐欺、偽造文書等多項前科，有臺灣板橋地方法院檢
    察署刑案資料查註紀錄表及本院刑事判決一份在卷足憑，其對被告之指訴是否與
    事實相符，仍應調查其他證據以資審認。本件公訴人認為被告三人涉犯妨害自由
    、恐嚇罪之犯行，無非以告訴人之指訴為唯一論據，惟訊據被告三人，非但堅決
    否認有何前開犯行，且本院亦無其他積極證據足資佐證，揆諸前揭規定及判例意
    旨，難憑與被告有債務糾紛之告訴人單一指訴，遽以妨害自由及恐嚇罪相繩。本
    件自應為無罪之諭知，以昭審適。
據上論斷，應依刑事訴訟法第三百零一條第一項，判決如主文。
本案經檢察官徐名駒到庭執行職務。
中      華      民      國      九十        年    九      月    十九    日
                                      台灣板橋地方法院刑事第六庭
                                          法  官  侯  志  融
右正本證明與原本無異
如不服本判決，應於判決送達後十日內向本院提出上訴狀
                                          書記官  陳  淑  芳
中      華      民      國      九十        年    九      月   二十四   日


司法院資訊處製作；財團法人民間司法改革基金會備份。
